【裁判字號】    95,上更(一),306
【裁判日期】    950929
【裁判案由】    家暴妨害自由
【裁判全文】
臺灣高等法院刑事判決             95年度上更(一)字第306號
  上  訴  人
  即  被  告  丙○○
上列上訴人因家暴妨害自由案件，不服臺灣新竹地方法院91年度
訴字第 319號，中華民國91年12月31日第一審判決（起訴案號：
臺灣新竹地方法院檢察署90年度偵字第4477號），提起上訴，經
判決後，由最高法院發回更審，本院判決如下：
    主  文
原判決關於妨害自由、恐嚇危害安全部分及定應執行刑部分撤銷
。
丙○○以非法方法剝奪他人之行動自由，處有期徒刑柒月，扣案
之電擊棒壹支、白色尼龍繩壹條均沒收；又以加害生命之事，恐
嚇他人致生危害於安全，處有期徒刑肆月。應執行有期徒刑拾月
，扣案之電擊棒壹支、白色尼龍繩壹條均沒收。
    事  實
一、丙○○係乙○○之前夫，兩人於民國（下同）87年間因故離
    婚後，所育之子羅文迪約定由丙○○監護扶養，乙○○即刻
    意與丙○○保持距離而未再與該二人聯絡。90年 3月間某日
    ，丙○○得知乙○○在新竹縣湖口鄉○○路三七０號「中國
    西施」檳榔攤賣檳榔，乃帶同羅文迪至該檳榔攤向乙○○表
    示羅文迪生病需住院，乙○○於翌日即自行前往仁慈醫院探
    望羅文迪，丙○○向乙○○表明有意復合，乙○○當場拒絕
    後自行離去，丙○○於同年 4月30日晚上11時許，駕駛其所
    有之車號ＪＫ─三一五六號自小客車，後座並搭載羅文迪，
    至乙○○工作之「中國西施」檳榔攤前找乙○○，並詢問乙○○要不要看看羅文迪，乙○○即在該自小客車旁、從右前
    座車窗探頭進車內看望羅文迪，詎丙○○竟利用乙○○思念
    兒子而疏於防備之際，基於傷害乙○○以剝奪其行動自由之
    故意，自車內駕駛座上猛力拉住乙○○的頭髮，欲將乙○○
    自右前車窗強拉進車內，乙○○以其身體之小腿尚在車外之
    際，欲掙脫出車外，丙○○即先徒手毆打乙○○的頭部，再
    以其所有預藏在上開自小客車內之電擊棒一支電擊乙○○的
    背部而使之就範，致乙○○因此受有左肩、左上臂及左手腕
    挫傷併皮下血腫、頭皮右枕部及右枕顳部挫傷併皮下血腫等
    傷害，丙○○見乙○○被電擊後無法立即再反抗，即將乙○○拖進車內之右前座上，旋以其另預藏於車內所有之白色尼
    龍繩一條，將乙○○上半身與汽車之右前座椅綁在一起，以
    此強暴手段剝奪乙○○之行動自由。乙○○見狀只得要求丙○○不要把事情牽連到羅文迪，且檳榔攤尚未打烊，恐遭行
    竊等，丙○○即先駕車將羅文迪送回其當時位於新竹縣湖口
    鄉○○村○○鄰○○街二號之住處，再駕駛上開自小客車載
    著乙○○回上揭「中國西施」檳榔攤拉下鐵門後往北行駛，
    丙○○駕車載乙○○離開檳榔攤後與乙○○在車內不斷爭吵
    ，於翌日（即5月1日）凌晨零時二十分十五秒至二十四分四
    十五秒，丙○○想起當時係與乙○○、甲○○（乙○○之胞
    姊）同時認識，且係先與甲○○交往後再與甲○○結婚，丙○○又介紹乙○○與他人結婚目前婚姻美滿，因而認為甲○○從中破壞以致與乙○○間離婚，對甲○○心生怨恨，命乙○○以其所有之0000000000號行動電話撥電話給
    甲○○，以電話向甲○○恫稱：要甲○○準備幫乙○○收屍
    ，並要幹掉甲○○等語，以加害生命安全之事恐嚇甲○○，
    致使接聽電話的甲○○心生畏懼，危害於甲○○生命之安全
    ，甲○○並隨即報警處理，會同警員至「中國西施」檳榔攤
    查看，發現乙○○的機車停放在檳榔攤前，拉開鐵門後，店
    內大燈未熄滅，乙○○的皮包、鑰匙亦放置在檳榔攤內。丙○○駕車載著乙○○沒有目標地往北開之途中，乙○○表示
    要如廁，丙○○便將綁住乙○○之白色尼龍繩解開，即未再
    縛上，惟仍時時盯住乙○○，使其並無脫身之可能，當車行
    至宜蘭縣境蘇花公路一二四公里處之新澳隧道附近時，丙○○突然停車並下車後，表示要一人去尋死，要乙○○自己駕
    車離去，乙○○乃迅即駕車離去，並於同日上午十時許，向
    宜蘭縣警察局蘇澳分局報案，旋警方由乙○○帶領前往丙○○下車處尋找丙○○未果，惟自前開自小客車內起出上開丙○○所有用以攻擊及捆綁乙○○所用之電擊棒乙支及白色尼
    龍繩乙條。
二、案經乙○○、甲○○告訴暨新竹縣警察局竹北分局、宜蘭縣
    警察局蘇澳分局報請臺灣新竹地方法院檢察署檢察官偵查起
    訴。
    理  由
一、上訴人即被告丙○○經合法傳喚無正當理由未到庭，爰不待
    其陳述逕行判決，合先敘明。
二、被告丙○○於本院前審審理時供承有於上揭時地駕駛其所有
    車牌號碼ＪＫ－三一五六號之自小客車，並搭載其子羅文迪
    前往上揭檳榔攤找告訴人乙○○，告訴人乙○○並因而上其
    車內，嗣於車內雙方發生爭執，其並打電話予告訴人乙○○
    之姐即告訴人甲○○，責問告訴人甲○○為何破壞其與告訴
    人乙○○之婚姻等事實，惟矢口否認有何妨害自由及恐嚇犯
    行，辯稱： 90年4月30日前幾天是乙○○打電話給伊，叫伊
    帶小孩過去檳榔攤給她看，當天伊才帶小孩過去，伊提議去
    吃飯，她就將檳榔攤關起來，坐上伊車子的右前座，因為當
    時已經很晚，小孩子隔天要上學，伊就先將小孩帶回去，然
    後一起再去找吃的，但是在路上二人吵架，伊怪她五年來沒
    照顧小孩，也沒看過小孩，她說她怕伊，後來她說要打電話
    給她姊（即甲○○），伊就用伊手機打，後來伊跟甲○○在
    電話中也吵了一架，她又將手機搶過去和她姊講，伊二人就
    一路開到基隆，她說要上廁所，伊就載她去加油站上，後來
    又繼續往濱海公路開到蘇花公路一處隧道，伊不想再跟她說
    話便下車，叫她自己將車開回去，過程中伊沒有用電擊棒電
    她，也沒有從車窗將她強拉進來，更沒有用繩子綁她，伊也
    無在電話中說恐嚇甲○○的話云云。惟查：
(一)上揭犯罪事實，業據告訴人乙○○及甲○○分別於警詢及偵
    審時指述歷歷在卷，告訴人乙○○並於本院審理時到庭指稱
    當日伊從羅世炯所駕駛之汽車右前車窗探頭進去看小孩，被
    告突然猛力拉住其頭髮欲自右前車窗強拉進車內，伊身體之
    小腿尚在車外欲掙脫出車外時，遭被告以電擊棒電擊背部，
    就被拉進車內云云，而告訴人乙○○於90年5月1日前往新竹
    縣建生醫院驗傷時，經發現受有左肩、左上臂及左手腕挫傷
    併皮下血腫、頭皮右枕部及右枕顳部挫傷併皮下血腫等傷害
    ，有該醫院出具之診斷證明書一份及告訴人乙○○受傷照片
    二幀在卷可參（見九十年度偵字第四四七七號偵查卷第10、
    15頁），另被告所使用之0000000000號行動電話
    ，確有於90年5月1日凌晨零時二十分十五秒至二十四分四十
    五秒撥打給告訴人甲○○，有上開行動電話通聯記錄一份在
    卷可憑，而告訴人甲○○於接獲被告電話後隨即於同日凌晨
    零時二十分許打電話報案稱乙○○被其前夫即被告帶走未返
    家，亦有新竹縣警察局受理各類案件紀錄表一紙在卷可稽（
    見同上偵查卷第66頁、第95頁），此外並有經警於上開時地
    自被告所有之上開自用小客車內查扣告訴人乙○○指述被告
    用以攻擊其之電擊棒乙支及捆綁所用之白色尼龍繩乙條等物
    扣案可參。
(二)證人羅文迪於偵查時證稱：有一天晚上伊和爸爸開車去找媽
    媽，媽媽是被爸爸從窗戶拉進來的，爸爸有拿繩子將媽媽的
    手連椅背綁在一起，伊還有看到爸爸拿電擊棒電媽媽，之前
    伊不乖，爸爸也有拿那個電伊，後來他們先載伊回家云云（
    見九十年度偵字第三０一八號偵查卷第71、72頁），核與告
    訴人乙○○歷次所述遭被告強拉上車、被電擊棒電擊及被以
    繩子捆綁在座椅上之情節相吻合，衡情，證人羅文迪於90年
    間作證時年僅六歲，自告訴人乙○○與被告在八十七年離婚
    後均係由被告一人監護扶養，至目前仍是如此，告訴人乙○○當無教導羅文迪為虛偽陳述之機會，而被告亦於本院前審
    審理時自承與其子羅文迪間感情甚佳，證人羅文迪應無動機
    、亦無能力杜撰與告訴人乙○○所述其遭遇經過之相同情節
    ，是證人羅文迪上揭所述應堪採信；另證人即新竹縣警察局
    竹北分局湖口分駐所警員楊文智於偵查時證稱：90年5月1日
    凌晨零時至二時，伊在外面巡邏時被叫回分駐所，因為甲○○來所報案，說她妹妹乙○○沒回家，而且她接到乙○○前
    夫丙○○的電話，請我們幫她找乙○○，伊就跟她說先去檳
    榔攤看，去到時發現檳榔攤的鐵門已拉下，甲○○用遙控器
    打開鐵門，發現攤內有一個皮包及鑰匙，她說是她妹妹的，
    裏面的電燈沒關，伊問她裏面陳設有無零亂、改變，財物有
    無損失，她說沒有，而且說攤前的一部重型機車是她妹妹乙○○的，沒騎走，伊問她知否乙○○去何處，她說不知，而
    且打電話去她妹前夫丙○○家，對方說他不在家，我們只好
    做紀錄，先讓甲○○回去云云（見同上偵查卷第93頁背面、
    94頁），堪認告訴人乙○○離開檳榔攤時甚為匆忙，並未熄
    燈及收拾自己隨身物品。
(三)被告與告訴人乙○○自87年11月25日離婚後迄至90年 4月30
    日案發前，已長達二年六月餘，除案發前被告以羅文迪生病
    要住院為由，第一次帶同羅文迪至告訴人乙○○工作之檳榔
    攤與之見面及告訴人乙○○曾至醫院探視羅文迪一次外，告
    訴人乙○○與被告間均未曾見面，此為被告所不否認，顯然
    告訴人乙○○與被告自離婚後彼此間已有相當時間沒有任何
    互動及溝通，則被告與告訴人乙○○間雖曾有婚姻關係，惟
    離婚後彼此間之情份，在案發時已經隨時間流逝而不復存在
    ，此告訴人乙○○亦指述稱因害怕被告，自離婚後即刻意與
    被告保持距離而未與被告及羅文迪聯絡云云，則被告與告訴
    人乙○○彼此間已因多年未聯絡而關係冷漠，於90年 4月31
    日晚上11時許，被告駕車欲將告訴人乙○○載離檳榔攤時，
    告訴人乙○○是否可能如被告所述係自行坐上其所有之自小
    客車右前座，實非無疑，且參酌證人楊文智上揭所述，於深
    夜之際，告訴人乙○○不在其工作之檳榔攤，惟該檳榔攤並
    未熄燈，亦未收拾妥當，告訴人乙○○之皮包並仍留於攤位
    上，衡情，告訴人乙○○若同意與被告外出，而無人可看顧
    檳榔攤位時，理應將攤位熄燈並收拾妥適及攜帶隨身之皮包
    離去，是依此檳榔攤之情狀，顯然告訴人乙○○離去時相當
    匆忙；又依被告與告訴人乙○○在車內不斷爭吵，顯見彼此
    並非因長期未見面而相約外出敘舊；另告訴人甲○○於翌日
    （即5月1日）凌晨零時二十分十五秒至二十四分四十五秒，
    接獲被告之電話，隨即於同日凌晨二十分許打電話報案，而
    被告亦供承當日駕車途中在車內有打電話給告訴人甲○○，
    係因抱怨甲○○破壞其與乙○○婚姻，目的係怪罪及責罵告
    訴人甲○○等情以觀，足徵被告對於深夜駕車載告訴人乙○○離去檳榔攤當時，對於告訴人乙○○未將營業攤位收拾妥
    善逕行長時間離開之行為，毫不關心，並置之未理，則告訴
    人乙○○指述係被告違背其意願利用其探頭入車內探視車內
    之羅文迪時，欲強拉其入車內，而於其欲掙脫時，復持電擊
    棒一支電擊其背部，使之就範而致受有上述傷害，並即被拉
    至車內右前座上，復遭被告以白色尼龍繩一條將其綑綁於右
    前座上等情，應屬事實。而查被告與告訴人乙○○於車行途
    中，雙方不斷發生爭執，訊據被告於警詢時供稱爭執時，伊
    打電話給甲○○怪罪她、罵她，認伊與乙○○感情失和，是
    因甲○○從中挑撥離間之結果云云（見偵字第四四七七號卷
    第 2頁），嗣於本院前審調查時復供稱：伊結婚前跟乙○○
    、甲○○同時認識，伊先跟甲○○交往，後來才跟乙○○交
    往成為夫妻，而甲○○婚姻是伊幫她介紹的，很幸福美滿，
    可是伊跟乙○○的婚姻卻是被甲○○破壞，所以伊才叫乙○○打電話給甲○○，第一通乙○○講完後把電話掛調，伊按
    手機上的重播打了第二通云云（見本院前審卷第28頁、第69
    頁、第71頁、第88頁），至被告雖否認有於電話中出言恐嚇
    之情事，惟查被告於87年間與告訴人乙○○離婚，而其以係
    因告訴人甲○○從中破壞以致與告訴人乙○○離婚，因而對
    告訴人甲○○心生怨恨，此際被告打電話予告訴人甲○○，
    衡情，被告若非確有於電話中出言恐嚇，告訴人甲○○又豈
    有於深夜接獲電話後，旋即報警處理，並會同警員至告訴人
    乙○○工作之「中國西施」檳榔攤查看，是告訴人甲○○指
    述被告有於電話中對其恫嚇稱要其準備幫乙○○收屍，要幹
    掉其等語，使其心生恐懼，危害其生命之安全等情，應堪採
    信。被告上揭所辯，要屬卸責之詞，殊無可採，事證明確，
    被告犯行，應堪認定。
三、核被告所為，係犯刑法第302條第1項之剝奪他人行動自由罪
    、刑法第277條第1項之傷害罪及刑法第 305條之恐嚇危害安
    全罪（告訴人甲○○部分）。而查刑法第 302條之妨害自由
    罪，原包括私行拘禁及以其他非法方法剝奪人之行動自由而
    言，所謂非法方法，當然包括強暴、脅迫或恐嚇等一切不法
    手段在內。因之，如於以非法方法剝奪人行動自由之行為繼
    續中，再對被害人施加恐嚇，則其恐嚇之行為，仍屬於非法
    方法剝奪行動自由之部分行為，應僅論以刑法第302條第1項
    之罪（參照最高法院74年台上字第3404號判例）。查被告強
    拉告訴人乙○○上車，並以電擊棒電擊告訴人乙○○，告訴
    人乙○○無法反抗而遭拖進車內之右前座上，旋遭被告以白
    色尼龍繩將其上半身與汽車之右前座椅綁在一起，並於妨害
    告訴人乙○○行動自由繼續中，出言恫嚇要告訴人甲○○準
    備幫告訴人乙○○收屍，要幹掉甲○○，以此方式恐嚇告訴
    人乙○○，致生危害於乙○○之生命、身體及自由之安全，
    自屬包含於妨害乙○○行動自由之同一犯意之中，是被告於
    剝奪告訴人乙○○行動自由中，對告訴人乙○○為上揭恐嚇
    行為，仍應視為剝奪告訴人乙○○行動自由之部分行為，不
    另論罪。被告所犯上開剝奪他人行動自由罪及傷害罪二罪間
    ，具有方法結果之牽連關係，而查被告行為後，刑法第55條
    牽連犯之規定，業於94年1月7日修正公布刪除，並於95年 7
    月 1日施行，被告所犯上開二罪，依修正後刑法之規定，應
    分論併罰，是比較新舊法之規定，以修正前之規定較有利於
    被告，則被告所犯上開剝奪他人行動自由罪及傷害罪二罪，
    依刑法第2條第1項之規定，應適用修正前即行為時刑法第55
    條牽連犯之規定，從一重之剝奪他人行動自由罪處斷。又刑
    法第302條第1項、刑法第277條第1項、刑法第 305條所定罰
    金刑部分，依罰金罰鍰提高標準條例第1條第1項前段規定，
    原規定就其原定數額提高十倍，茲依刑法施行法第1條之1規
    定中華民國94年1月7日刑法修正施行後，刑法分則編所定罰
    金之貨幣單位為新臺幣，而94年1月7日刑法修正時，刑法分
    則編未修正之條文定有罰金者，自94年1月7日刑法修正施行
    後，就其所定數額提高為三十倍。本次94年1月7日刑法修正
    時，刑法第 302條第1項、第277條第1項及第305條並未為修
    正，而依上揭規定，就罰金刑部分之貨幣單位改為新台幣，
    因而就其所定罰金數額提高為三十倍，惟實際上刑法第 302
    條第1項剝奪他人行動自由罪、第277條第1項傷害罪及第305
    條恐嚇危害安全罪之構成要件及法定刑並未變更，自無有利
    或不利而為新舊法比較適用之問題，附此敘明。而查被告所
    犯上開剝奪他人行動自由罪及恐嚇危害安全罪，犯意各別行
    為互殊，應予分論併罰。原審以被告上述犯行事證明確，予
    以論罪科刑，固非無見，惟查：被告於非法剝奪乙○○之行
    動自由繼續中，恐嚇將殺害乙○○，致生危害於乙○○之生
    命、身體及自由之安全，惟此包含於妨害乙○○行動自由之
    同一意念之中，是被告於剝奪告訴人乙○○行動自由中，對
    告訴人乙○○為上揭恐嚇行為，仍應視為剝奪告訴人乙○○
    行動自由之部分行為，不應另予論罪，原審認被告對告訴人
    乙○○所為，除犯刑法第302條第1項之剝奪他人行動自由罪
    外，另涉犯刑法第 305條之恐嚇危害安全罪，並與恐嚇告訴
    人甲○○部分依想像競合犯規定從一重處斷，其論斷尚有未
    洽，至被告行為後，法律有變更者，依修正前刑法第2條第1
    項之規定，以適用裁判時法為原則，如行為時法有利於行為
    人，則例外適用行為時法﹔依修正後刑法第2條第1項規定，
    以適用行為時法為原則，惟如裁判時法有利於行為人，則例
    外的適用裁判時法。以往實務見解，認原判決未及比較適用
    新舊法時，上訴後，雖比較結果以舊法有利於行為人，而原
    判決別無其他撤銷事由，仍應由本院以此為由撤銷改判。惟
    修正後之規定係以適用行為時法為原則，因此原判決雖未及
    此比較適用，然上訴本院後，經比較新舊法，行為後之法律
    並非較有利於行為人，仍應適用行為時法，則原判決適用行
    為時法即無不當，自不構成撤銷之事由，本件被告所犯上開
    之罪，經比較新舊法結果，應適用舊法之牽連犯規定，此與
    原判決適用之法律相同，就此部分自不構成撤銷之事由，附
    此敘明。是被告上訴意旨否認有妨害他人行動自由及恐嚇犯
    行，固無理由，惟原判決關於妨害自由及恐嚇危害安全部分
    既有可議，自應與定執行刑部分併由本院予以撤銷改判，爰
    審酌被告之素行、犯罪之動機、目的、手段，因欲與告訴人
    乙○○復合始犯下本件犯行，然造成告訴人乙○○及甲○○
    危害程度非輕，及犯罪後之態度等一切情狀，爰分別量處如
    主文所示之刑。而查被告行為後，刑法第51條亦業於94年 1
    月 7日修正公布，並於95年7月1日施行，修正前刑法第51條
    規定：「數罪併罰，分別宣告其罪之刑，依左列各款定其應
    執行者：」其中第 5款規定：「宣告多數有期徒刑者，於各
    刑中之最長期以上，各刑合併之刑期以下，定其刑期。但不
    得逾二十年。」修正後刑法第51條第 5款規定：「宣告多數
    有期徒刑者，於各刑中之最長期以上，各刑合併之刑期以下
    ，定其刑期。但不得逾三十年。」比較結果，修正前刑法第
    51條第 5款規定較有利於被告，並依適用法律不宜割裂原則
    ，依修正前刑法第51條第 5款之規定定其應執行之刑。至扣
    案之電擊棒乙支、白色尼龍繩乙條，係被告所有供犯本件妨
    害告訴人乙○○行動自由所用之物，併依刑法第38條第 1項
    第2款之規定宣告沒收。
據上論斷，應依刑事訴訟法第369條第1項前段、第364條、第371
條、第299條第1項前段，刑法第271條第1項、第302條第1項、第
305條、第2條第1項、修正前刑法第55條、第51條第5款、刑法第
38條第1項第2款，罰金罰鍰提高標準條例第1條，判決如主文。
本案經檢察官陳明光到庭執行職務。
中    華    民    國    95    年    9     月    29    日
                  刑事第五庭    審判長法  官  吳  敦
                                      法  官  陳世宗
                                      法  官  張傳栗
以上正本證明與原本無異。
妨害自由部分如不服本判決應於收受送達後十日內向本院提出上
訴書狀，其未敘述上訴之理由者並得於提起上訴後十日內向本院
補提理由書（均須按他造當事人之人數附繕本）。
其餘不得上訴。
                                      書記官  何子傑
中    華    民    國    95    年    9     月    29    日
附錄：本案論罪科刑法條全文
中華民國刑法第二百七十七條第一項：
傷害人之身體或健康者，處三年以下有期徒刑、拘役或一千元以
下罰金。
中華民國刑法第三百零二條：
私行拘禁或以其他非法方法，剝奪人之行動自由者，處五年以下
有期徒刑、拘役或三百元以下罰金。
因而致人於死者，處無期徒刑或七年以上有期徒刑，致重傷者，
處三年以上十年以下有期徒刑。
第一項之未遂犯罰之。
中華民國刑法第三百零五條：
以加害生命、身體、自由、名譽、財產之事，恐嚇他人致生危害
於安全者，處二年以下有期徒刑、拘役或三百元以下罰金。


司法院資訊處製作；財團法人民間司法改革基金會備份。
